---
title: "Pronósticos de inflación en Guatemala: ¿Modelos de series de tiempo o algoritmos de *machine learning*?^[Con el propósito de maximizar la reproducibilidad del presente estudio, las bases de datos utilizadas y el código en R se encuentran disponibles en`:` https://github.com/gafnts/Inflation-forecasting]"
author: Gabriel A. Fuentes^[Séptimo semestre, Teoría y Política Monetaria. Correo electrónico`:` gafnts@gmail.com]
date: "Abril, 2022"
output:
  pdf_document:
    number_sections: TRUE
geometry: "left = 2.5cm, right = 2.5cm, top = 2.5cm, bottom = 2.5cm"
fontsize: 11pt
header-includes: \usepackage{setspace}\spacing{1}
bibliography: references.bib
csl: apa.csl
---

```{r setup, include=FALSE}
knitr::opts_chunk$set(echo = TRUE)
```

```{=tex}
\begin{centering}

\large

\textbf{Resumen}

\end{centering}
```
La presente investigación conduce un extenso ejercicio de pronósticos fuera de muestra de la variación en el nivel de precios de Guatemala durante 4 horizontes temporales con el propósito de contrastar la eficiencia en la predicción de 5 modelos econométricos tradicionales y 5 alternativas basadas en algoritmos de aprendizaje estadístico. Los principales resultados sugieren que, mientras modelos autorregresivos integrados de medias móviles estacionales (SARIMA) y de vectores autorregresivos (VAR) generan pronósticos eficientes durante horizontes de 3 y 9 meses, métodos de aprendizaje automático como regresión de vectores de soporte (SVR), bosques aleatorios (RF) y algoritmos de potenciación de gradiente extremo (XGB) son capaces de desempeñarse mejor que el resto de sus contrapartes durante la predicción del ritmo inflacionario en horizontes temporales de 1 y 2 años. Tales hallazgos conllevan una valiosa contribución a la literatura de pronósticos macroeconómicos al ser---al mejor de nuestro conocimiento---la primera investigación en su género en emplear métodos de aprendizaje automático durante la predicción de la tasa de inflación en Guatemala.

\vspace{0.5 cm}

\normalsize

\textit{Palabras clave:} Machine learning, series de tiempo, pronósticos, inflación

\textit{Clasificación JEL:} E31, C22, C45, C53

\newpage

```{r intro, child = 'introduction.Rmd'}

```

```{r litrev, child = 'literature-review.Rmd'}

```

```{r methodology, child = 'methodology.Rmd'}

```

```{r results, child = 'results.Rmd'}

```

```{r conclusions, child = 'conclusions.Rmd'}

```

\newpage

```{r biblio, child = 'references.Rmd'}

```
