# Metodología y datos

## Descripción de los datos

\small

\textbf{Tabla 1:} Variables empleadas

\normalsize

```{r include=FALSE}
pacman::p_load(tidyverse, kable, kableExtra, here)
```

```{r include=FALSE}
table_one <- 
  tribble(
  ~Nombre, ~Descripción, ~Fuente,
  "ipc", "Tasa de variación interanual del Índice de Precios al Consumidor", "INE",
  "tpm", "Tasa de interés de política monetaria", "Banco de Guatemala",
  "m1", "Medio circulante (en millones de quetzales)", "SECMCA",
  "m2", "Medios de pago (en millones de quetzales)", "SECMCA",
  "deprate", "Tasa de interés real pasiva en moneda nacional", "SECMCA",
  "imae", "Tasa de variación interanual del Índice Mensual de Actividad Económica (Tendencia ciclo)", "SECMCA",
  "cred", "Crédito bancario al sector privado (en millones de quetzales)", "Banco de Guatemala",
  "gov", "Gastos totales del gobierno central (en millones de quetzales)", "Banco de Guatemala",
  "cpi", "Tasa de variación interanual del Índice de Precios al Consumidor en Estados Unidos (ajustada estacionalmente)", "FRED",
  "itcer", "Índice de tipo de cambio efectivo real con Estados Unidos", "SECMCA",
  "oil", "Precio internacional del petróleo (dólares por barril)", "FRED",
  "sugar", "Precio internacional del azúcar (centavos por libra)", "FRED"
  )
```

\renewcommand{\arraystretch}{2}

```{r echo=FALSE}
kbl(table_one, booktabs = T, align = c("cll")) %>%
  row_spec(0, bold = TRUE) %>% 
  kable_styling(latex_options = "striped", 
                font_size = 9,
                full_width = T, ) %>% 
  column_spec(1, width = "1.5cm") %>% 
  column_spec(2, width = "10cm")
```

\renewcommand{\arraystretch}{1}

\small

$^1$INE: Instituto Nacional de Estadística\
$^2$SECMCA: Secretaría Ejecutiva del Consejo Monetario Centroamericano\
$^3$FRED: Federal Reserve Bank of St. Louis

\normalsize

## Métodos de pre-procesamiento

## Modelos, hiperparámetros y validación

## Medidas de precisión
