---
bibliography: references.bib
---

# Datos y metodología

## Análisis de datos

Con el propósito de pronosticar la tasa de variación interanual del índice de precios al consumidor en Guatemala desde enero del 2005 a diciembre del 2021, la especificación de los regresores ha sido propuesta a partir de la implementación de un programa en el que a 36 series de tiempo, seleccionadas considerando los canales de demanda agregada, tipo de cambio y variables del sector externo del mecanismo de transmisión de política monetaria [@castillo2014], les son aplicadas pruebas de causalidad de Granger respecto a la variable objetivo para cada uno de los rezagos de mediano plazo y en el que posteriormente son filtradas considerando la cantidad de rezagos que causan en el sentido de Granger al ritmo inflacionario de la economía y la magnitud en el nivel de significancia de dichas pruebas estadísticas. El cuadro 1 muestra a las 13 variables cuyos rezagos son los más útiles para predecir los valores futuros de la variación del nivel de precios en la economía.

\vspace{5mm}

\small

\textbf{Cuadro 1:} Variables empleadas durante el proceso de predicción

\normalsize

```{r include=FALSE}
pacman::p_load(tidyverse, kableExtra, here, e1071, stats, tseries, pracma, broom)
main <- read_csv(here("data", "main.csv"))
```

```{r include=FALSE}
table_one <- 
  tribble(
  ~ Variable, ~ Descripción, ~ Fuente,
  "ipc", "Tasa de variación interanual del índice de precios al consumidor", "SECMCA",
  "tpm", "Tasa de interés de política monetaria", "SECMCA",
  "m0", "Tasa de variación interanual de la base monetaria restringida", "SECMCA",
  "m1", "Tasa de variación interanual del medio circulante", "SECMCA",
  "imae", "Tasa de variación interanual del índice mensual de actividad económica", "SECMCA",
  "rev", "Tasa de variación interanual de los ingresos totales del gobierno central", "BANGUAT",
  "debt", "Tasa de variación interanual del saldo de la deuda pública externa", "BANGUAT",
  "exports", "Tasa de variación interanual del valor (FOB) de las exportaciones totales", "SECMCA",
  "bananas", "Tasa de variación interanual del valor promedio (dólares por tonelada) de las exportaciones de banano", "SECMCA",
  "hydro", "Tasa de variación interanual del valor promedio (dólares por barril) de las importaciones de hidrocarburos", "SECMCA",
  "lendrate", "Tasa de interés activa (real) en moneda nacional", "SECMCA",
  "deprate", "Tasa de interés pasiva (nominal) en moneda nacional", "SECMCA",
  "itcer", "Tasa de variación interanual del índice de tipo de cambio efectivo real (global)", "SECMCA",
  "cpi", "Tasa de variación interanual del índice de precios al consumidor en Estados Unidos", "FRED"
  )
```

\renewcommand{\arraystretch}{1.5}

```{r table_one, echo=FALSE}
kbl(table_one, 
    booktabs = T, 
    align = c("clc")) %>%
  kable_styling(font_size = 9,
                full_width = T) %>% 
  row_spec(0, align = "c", 
           bold = TRUE, 
           extra_css = 'vertical-align: middle !important;') %>% 
  column_spec(1, width = "1.9cm") %>% 
  column_spec(2, width = "11.9cm") %>% 
  group_rows(start_row = 1, 
             end_row = 14, 
             latex_align = "c",
             latex_gap_space = "-0.55cm")
```

\renewcommand{\arraystretch}{1}

\small

\textbf{Figura 1:} Series de tiempo de los predictores y la variable objetivo

\normalsize

```{r include=FALSE}
order <- table_one %>% rowid_to_column(var = "id") %>% select(id, "name" = Variable)

fig1 <- 
  main %>% 
  pivot_longer(-fecha) %>% 
  arrange(name, fecha) %>% 
  left_join(order) %>% 
  mutate(name = as_factor(name)) %>% 
  group_by(name)
```

```{r fig_one, echo=FALSE, fig.align = 'center', fig.dim = c(11, 5)}
fig1 %>% 
  ggplot() +
  geom_line(aes(x = fecha, y = value, color = fct_reorder(name, id))) + 
  scale_y_continuous(limits = c(-99, 99)) +
  theme_bw() +
  theme(
        # X axis
        axis.title.x = element_blank(),
        axis.text.x = element_text(size = 12),
        # Y axis
        axis.title.y = element_blank(),
        axis.text.y = element_text(size = 12),
        # Panel
        panel.grid = element_blank(),
        panel.grid.minor = element_blank(),
        panel.grid.major.x = element_blank(),
        panel.background = element_rect(fill = "white"),
        # Legend
        legend.title = element_blank(),
        legend.text = element_text(size = 11),
        legend.position = "bottom",
        legend.justification = "center",
        legend.margin = margin(.5, 0, 0, 0, "cm")
    ) + 
    guides(colour = guide_legend(nrow = 1)) 
```

\small

\textbf{Cuadro 2:} Estadísticas descriptivas

\normalsize

```{r include=FALSE}
main_longer <- 
  main %>% 
  pivot_longer(-fecha, names_to = "Variable", values_to = "value") %>% 
  arrange(Variable, fecha) %>% 
  group_by(Variable)

sumtable <- 
  main_longer %>% 
  summarise(Media = round(mean(value), 2),
            Mediana = round(median(value), 2),
            Mínimo = round(min(value), 2),
            Máximo = round(max(value), 2),
            `Desv. Est.` = round(sd(value), 2),
            Asimetría = round(skewness(value), 2),
            Curtosis = round(kurtosis(value), 2))

obs <- 
  main_longer %>% 
  count(Variable) %>% 
  rename(`Obs.` = n)

table_two <- 
  sumtable %>% 
  left_join(obs) %>% 
  slice(8, 14, 11, 12, 7, 13, 3, 5, 1, 6, 10, 4, 9, 2) %>% 
  as.data.frame()
```

\renewcommand{\arraystretch}{1.3}

```{r table_two, echo=FALSE}
kbl(table_two, 
    booktabs = T,
    align = c("c")) %>%
  kable_styling(font_size = 9,
                full_width = T) %>% 
  row_spec(0, bold = TRUE) %>% 
  column_spec(1, width = "1.5cm") %>% 
  column_spec(6, width = "1.8cm") %>% 
  column_spec(9, width = "0.8cm") %>% 
  group_rows(start_row = 1, 
             end_row = 14, 
             latex_align = "c",
             latex_gap_space = "-0.5cm")
```

\renewcommand{\arraystretch}{1}

\small

\textbf{Cuadro 3:} Pruebas estadísticas

\normalsize

```{r include=FALSE}
names <- main_longer %>% distinct(Variable) %>% pull()
```

```{r include=FALSE}
autocorrelation <- function(data, variable) {
  data %>% 
    select(!!enquo(variable)) %>% 
    pull() %>% 
    as.ts() %>% 
    Box.test(., lag = 12, type = "Ljung-Box") %>% 
    tidy()
}

list <- list()
autocor <- data.frame()

for (i in names) {
  list <- autocorrelation(main, all_of(i))
  autocor <- rbind(autocor, list)
}

autocor %<>% 
  cbind(main_longer %>% distinct(Variable)) %>% 
  select(Variable, statistic, p.value) %>% 
  mutate(Autocorrelación = paste(round(statistic, 2), "(0.0000)", sep = " ")) %>% 
  select(Variable, Autocorrelación)
```

```{r include=FALSE}
jarque_bera <- function(data, variable) {
  data %>% 
    select(!!enquo(variable)) %>% 
    pull() %>% 
    as.ts() %>% 
    jarque.bera.test(.) %>% 
    tidy()
}

list <- list()
jarque <- data.frame()

for (i in names) {
  list <- jarque_bera(main, all_of(i))
  jarque <- rbind(jarque, list)
}

jarque %<>% 
  cbind(main_longer %>% distinct(Variable)) %>% 
  select(Variable, statistic, p.value) %>% 
  mutate(p.value = round(p.value, 4)) %>% 
  mutate(Normalidad = paste0(round(statistic, 2), " ", 
                             "(", format(p.value, scientific = FALSE), ")")) %>% 
  select(Variable, Normalidad)
```

```{r include=FALSE}
white_test <- function(data, variable) {
  data %>% 
    select(!!enquo(variable)) %>% 
    pull() %>% 
    as.ts() %>% 
    white.test(., lag = 12, qstar = 2, q = 10, range = 4, 
            type = "F", scale = TRUE) %>% 
    tidy()
}

list <- list()
white <- data.frame()

for (i in names) {
  list <- white_test(main, all_of(i))
  white <- rbind(white, list)
}

white %<>% 
  cbind(main_longer %>% distinct(Variable)) %>% 
  select(Variable, statistic, p.value) %>% 
  mutate(p.value = round(p.value, 4)) %>% 
  mutate(`No-linealidad` = paste0(round(statistic, 2), " ", 
                             "(", format(p.value, scientific = FALSE), ")")) %>% 
  select(Variable, `No-linealidad`)
```

```{r include=FALSE}
adf_test <- function(data, variable) {
  data %>% 
    select(!!enquo(variable)) %>% 
    pull() %>% 
    as.ts() %>% 
    adf.test(.) %>% 
    tidy()
}

list <- list()
adf <- data.frame()

for (i in names) {
  list <- adf_test(main, all_of(i))
  adf <- rbind(adf, list)
}

adf %<>% 
  cbind(main_longer %>% distinct(Variable)) %>% 
  select(Variable, statistic, p.value) %>% 
  mutate(p.value = round(p.value, 4)) %>% 
  mutate(`Raíz unitaria` = paste0(round(statistic, 2), " ", 
                             "(", format(p.value, scientific = FALSE), ")")) %>% 
  select(Variable, `Raíz unitaria`)
```

```{r include=FALSE}
hurst_exp <- function(data, variable) {
  data %>% 
    select(!!enquo(variable)) %>% 
    pull() %>% 
    as.ts() %>% 
    hurstexp(., display = F) %>% 
    as_tibble() %>% 
    pull(1)
}

list <- list()
hurst <- data.frame()

for (i in names) {
  list <- hurst_exp(main, all_of(i))
  hurst <- rbind(hurst, list)
}

hurst %<>% 
  cbind(main_longer %>% distinct(Variable)) %>% 
  select(Variable, Hurst = X0.651292518103147) %>% 
  mutate(Hurst = round(Hurst, 4))
```

```{r include=FALSE}
table_three <- 
  autocor %>% 
  left_join(jarque) %>% 
  left_join(white) %>% 
  left_join(adf) %>% 
  left_join(hurst) %>% 
  slice(8, 14, 11, 12, 7, 13, 3, 5, 1, 6, 10, 4, 9, 2)
```

\renewcommand{\arraystretch}{1.3}

```{r table_three, echo=FALSE}
kbl(table_three, 
    booktabs = T,
    align = c("crrrrr")) %>%
  kable_styling(font_size = 9,
                full_width = T) %>% 
  row_spec(0, bold = TRUE) %>% 
  group_rows(start_row = 1, 
             end_row = 14, 
             latex_align = "c",
             latex_gap_space = "-0.5cm") %>% 
  column_spec(1, width = "2cm") %>% 
  column_spec(6, width = "1.5cm")
```

\renewcommand{\arraystretch}{1}

\scriptsize

$^*$ Nivel de significancia entre paréntesis.

\normalsize

## Métodos de pre-procesamiento

## Modelos, hiperparámetros y validación

## Medidas de precisión
